【裁判字號】    89,訴,197
【裁判日期】    900430
【裁判案由】    綜合所得稅
【裁判全文】
高雄高等行政法院判決                            八十九年度訴字第一九七號
                              .
    原      告  甲○○
    訴訟代理人  丙○○
    被      告  財政部高雄市國稅局
    代  表  人  乙○○  局長
    訴訟代理人  丁○○
                陳怡伶
右當事人間因綜合所得稅事件，原告不服財政部中華民國八十九年六月三十日台財訴
第0000000000號訴願決定，提起行政訴訟，本院判決如左：
    主    文
原告之訴駁回。
訴訟費用由原告負擔。
    事    實
甲、事實概要：
    緣原告於民國（下同）八十六年三月五日出售其所有坐落台北市松山區○○○路
    六八一之一號五樓房屋及台北市松山區○○○路六七九之一號地下室應有部分一
    萬分之二十五，惟於辦理八十六年度綜合所得稅結算申報時，未申報財產交易所
    得，被告遂依上開標的出售時之評定現值新台幣（下同）四七七、四○○元及二
    八、一六六元之百分之二十四，核定財產交易所得分別為一一四、五七六元及六
    、七五九元，併課當年度綜合所得稅。原告不服，向被告所屬鼓山稽徵所申請復
    查，該所未依規定移由被告作成復查決定，逕以八十八年二月三日財高國稅鼓徵
    字第八八○○○七四二號函，請原告提供購入與賣出之買賣契約書憑以認定，並
    告知若未提供仍按財政部頒布之財產交易所得標準核算財產交易所得。原告不服
    ，逕向財政部提起訴願，嗣經財政部訴願決定，撤銷原處分（即被告所屬鼓山稽
    徵所八十八年二月三日財高國稅鼓徵字第八八○○○七四二號函），並囑由被告
    依復查程序另為處分。經復查結果，仍未獲變更，提起訴願，亦遭決定駁回，遂
    提起本件訴訟。
乙、兩造聲明：
一、原告聲明求為判決：訴願決定及原處分均撤銷。
二、被告聲明求為判決：原告之訴駁回。
丙、兩造之爭點：
一、原告主張之理由：
（一）本件買賣均委託仲介公司辦理，該仲介公司早已倒閉，無處尋找，而買賣均有
      法院公證，既有經法院公證之契約（即俗稱公契），被告怎可說無交易資料，
      又縱有所謂「私契」，上開房屋既已依法完成登記，「私契」即無用途，且依
      稅捐稽徵法第十一條規定，保存期限僅為五年，而原告於八十年間購入上開房
      屋，迄今遠逾五年，何以被告強人所難，需提出年代久遠之「私契」始可？況
      法規並無規定「公契」效力不及「私契」。
（二）財政部硬性規定未能提出證明文件，即按房屋評定現值之百分之二十四計算財
      產交易所得，但怎可能每年皆有百分之二十四之所得，國民係依法納稅，並非
      依命令納稅，被告依財政部所定命令課徵，即有違法。又台灣房地產價格逐年
      下降，眾所皆知，系爭不動產又因緊鄰松山機場跑道，有飛機起降、加油試車
      等噪音、廢氣，不堪居住，並經台北市政府依飛航管制區法公告，減免地價稅
      、土地增值稅、房屋稅等稅捐，可見環境之惡劣，因而原告是以低於原購入價
      格百分之三十出售，既是虧本脫售，即無利得，被告又何以課徵財產交易所得
      稅？
二、被告主張之理由：
（一）按「個人之綜合所得總額，以其全年左列各類所得合併計算之：‧‧第七類：
      財產交易所得：‧‧一、財產或權利原為出價取得者，以交易時之成交價額，
      減除原始取得之成本，及因取得、改良及移轉該項資產而支付之一切費用後之
      餘額為所得額。」、「個人出售房屋，如能提出交易時之成交價額及成本費用
      之證明文件者，其財產交易所得之計算，依本法第十四條第一項第七類規定核
      實認定；其未申報或未能提出證明文件者，稽徵機關得依財政部核定標準核定
      之。」分別為行為時所得稅法第十四條第一項第七類第一款及同法施行細則第
      十七條之二第一項所明定。又八十六年度個人出售房屋未申報或已申報而未能
      提出證明文件之財產交易所得標準，應按房屋評定現值之百分之二十四計算，
      為財政部八十七年二月四日台財稅第八七一九二六七三五號函所核定。
（二）原告八十六年度出售其所有坐落台北市松山區○○○路六八一之一號五樓房屋
      及台北市松山區○○○路六七九之一號地下室（下稱系爭房屋），雖稱系爭房
      屋因緊鄰松山機場跑道，飛機起降、加油試車等噪音、廢氣，無法安居，是以
      虧本出售，並無利得，然未能提示原始取得成本費用之證明文件暨出售時之相
      關文件（如載有收付價款紀錄之買賣契約書）供核，是被告依移轉時房屋評定
      現值四七七、四○○元與二八、一六六元之百分之二十四，核定財產交易所得
      分別為一一四、五七六元及六、七五九元，揆諸首揭規定，並無不合。
（三）至原告質疑何以不採信法院公證契約而採信私契乙節，係因公契所載成交價額
      （即契價）為申報契稅計算之基準，非實際成交價額，自非首揭所得稅法第十
      四條第一項第七類第一款及同法施行細則第十七條之二第一項規定之「交易時
      之成交價額」，非得據為核實認定財產交易損益之計算基準，原告主張難認為
      有理由，應予駁回。
   理    由
一、原告主張：因近年來房地產慘跌，系爭房屋又因緊鄰松山機場跑道，環境惡劣，
    因而以低於原購入價格百分之三十出售，既是虧本脫售，即無利得。系爭房屋買
    賣時，均委託仲介公司辦理，但該仲介公司早已倒閉，且已逾五年保存期限，無
    處尋找交易資料，而買賣均有經法院公證，既有法院公證之契約，即可以該「公
    契」為準，但被告不採信法院公證契約，強人所難需提出「私契」始可，惟法規
    並無規定「公契」效力不及「私契」，被告逕依財政部所定命令課徵財產交易所
    得，即有違法等語；被告則以：依財政部八十七年二月四日台財稅第八七一九二
    六七三五號函，八十六年度個人出售房屋未申報或已申報而未能提出證明文件之
    財產交易所得標準，應按房屋評定現值之百分之二十四計算，被告既未能提示原
    始取得成本費用之證明文件暨出售時之相關文件，被告依財政部函令依法課徵，
    並無不合，又公契所載成交價格（即契價）為申報契稅計算之基準，非實際成交
    價額，自非所得稅法第十四條第一項第七類第一款及同法施行細則第十七條之二
    第一項規定之「交易時之成交價額」，非得據為核實認定財產交易損益之計算基
    準等語，資為抗辯。
二、按「個人之綜合所得總額，以其全年左列各類所得合併計算之：‧‧第七類：財
    產交易所得：‧‧一、財產或權利原為出價取得者，以交易時之成交價額，減除
    原始取得之成本，及因取得、改良及移轉該項資產而支付之一切費用後之餘額為
    所得額。」、「個人出售房屋，如能提出交易時之成交價額及成本費用之證明文
    件者，其財產交易所得之計算，依本法第十四條第一項第七類規定核實認定；其
    未申報或未能提出證明文件者，稽徵機關得依財政部核定標準核定之。前項標準
    ，由省（直轄市）主管稽徵機關參照當年度實際經濟情況及房屋市場交易情形擬
    訂，報請財政部核定之。」分別為行為時所得稅法第十四條第一項第七類第一款
    及同法施行細則第十七條之二所明定。又八十六年度台北市個人出售房屋未申報
    或已申報而未能提出證明文件之財產交易所得標準，應按房屋評定現值之百分之
    二十四計算，亦經財政部八十七年二月四日台財稅第八七一九二六七三五號函核
    定在案。
三、經查，本件原告於八十年四月二十九日向訴外人陳文穗購入系爭房屋，而於八十
    六年三月五日將之出售於訴外人王雅英之事實，有台北市松山地政事務所八十九
    年十二月十五日北市松地三字第八九六二○七○八○○號函附之土地及建物登記
    資料附卷可稽。而原告迄未能提出上開購入及出售系爭房屋之成交價額等證明文
    件，如不動產買賣契約書，以供查明認定。雖主張依稅捐稽徵法第十一條規定，
    憑證保存期限僅為五年，本件買賣距今遠逾五年，委託交易之仲介公司亦已倒閉
    ，無處尋找當時買賣交易資料云云，惟按稅捐稽徵法第十一條規定：「依稅法規
    定應自他人取得之憑證及給予他人憑證之存根或副本，應保存五年。」，係對於
    記帳依據之憑證保存年限之規定，故其與財產交易之證明文件保存年限無涉，原
    告此之主張，容有誤會。原告雖又主張系爭買賣既有經法院公證之契約，該契約
    即為交易資料，法規並無規定「公契」效力不及「私契」，被告不應強人所難需
    提出「私契」云云；惟查，經法院公證之契約書，雖可證明訂立買賣契約之行為
    曾經公證，但因法院並未對其所載價款是否即為成交價格予以實質查核，尚難據
    為認定買賣成交價格之依據，依實質課稅原則，仍應依有關資料查核認定，（前
    行政法院八十二年判字第一四六號判決亦同此見解），是原告上開主張，尚難憑
    採。原告又訴稱因近年房地產慘跌，系爭不動產又緊鄰松山機場跑道，有飛機起
    降、加油試車等噪音、廢氣，不堪居住，並經台北市政府依飛航管制區法公告，
    減免地價稅、土地增值稅、房屋稅等稅捐，可見環境之惡劣，故以低於原購入價
    格百分之三十出售，為虧本脫售云云，並提出台北市稅捐稽徵處松山分處核發之
    土地增值稅免稅證明書以實其說，惟此僅能證明其土地移轉部分，免徵土地增值
    稅，尚與系爭房屋交易價格之具體認定無關，原告既無法提出購入及出售系爭房
    屋之實際交易證明文件，以資認定其買賣成交價格，所訴自不足為採。
四、又「個人出售房屋交易所得，係所得稅法第九條財產交易所得之一種。行政院於
    中華民國七十七年五月三十日修正發布之所得稅法施行細則第十七條之二，關於
    個人出售房屋所得額核定方法之規定，與租稅法定主義並無違背。依該條規定，
    個人出售房屋未申報或未能提出證明文件者，其所得額由主管稽徵機關參照當年
    度實際經濟情況及房屋市場交易情形擬訂，報請財政部核定其標準，依該標準核
    定之。嗣財政部依據臺北市國稅局就七十六年度臺北市個人出售房屋所得額多數
    個案取樣調查結果擬訂之標準，於七十七年六月二十七日以臺財稅字第七七○五
    五三一○五號函，核定七十六年度台北市個人出售房屋交易所得，按房屋稅課稅
    現值百分之二十計算，係經斟酌年度、地區、經濟情況所核定，並非依固定之百
    分比訂定，符合本院釋字第二一八號解釋意旨，與憲法並無牴觸。」業經司法院
    釋字第三六一號解釋在案。原告雖主張財政部硬性規定未能提出證明文件者，即
    按房屋評定現值之百分之二十四計算財產交易所得，但房地產慘跌，怎可能每年
    皆有百分之二十四之所得，國民係依法納稅，並非依命令納稅，被告依財政部所
    定命令課徵，即有違法云云，惟財政部於八十七年二月四日以台財稅第八七一九
    二六七三五號函，核定八十六年度台北市個人出售房屋交易所得，依房屋評定現
    值之百分之二十四計算，係依據台北市國稅局就八十六年度台北市個人出售房屋
    所得額多數個案取樣調查結果擬定，並就年度、地區、經濟情況等予以斟酌，並
    非依固定之百分比訂定，依上開司法院釋字第三六一號解釋意旨，所得稅法施行
    細則第十七條之二關於個人出售房屋所得額核定方法之規定，與租稅法定主義並
    無違背，財政部上開函令，與憲法亦無牴觸，從而被告據以計算系爭房屋財產交
    易所得，於法無違，是原告此之主張，亦不足採。
五、綜上所述，本件原告之主張，既不足取。從而，被告以原告八十六年度綜合所得
    稅結算申報，未申報系爭房屋之財產交易所得，亦未能提出交易時之成交價額及
    成本費用之證明，遂依系爭房屋出售時之評定現值四七七、四○○元及二八、一
    六六元，核定財產交易所得分別為一一四、五七六元及六、七五九元，併課當年
    度綜合所得稅，揆諸首揭規定及說明，洵無違誤。復查決定，未准變更原處分，
    訴願決定，予以維持，亦無不合，原告起訴意旨求予撤銷，為無理由，應予駁回
    。
據上論結，本件原告之訴為無理由，依行政訴訟法第一百九十五條第一項後段、第九
十八條第三項前段，判決如主文。
中      華      民      國     九十     年      四      月     三十     日
                               高雄高等行政法院第一庭
                                           審判長法官  陳光秀
                                           法      官  楊惠欽
                                           法      官  呂佳徵
右為正本係照原本作成。
如不服本判決，應於送達後二十日內，向本院提出上訴狀並表明上訴理由，如於本判
決宣示後送達前提起上訴者，應於判決送達後二十日內補提上訴理由書（須按他造當
事人人數附繕本）。未表明上訴理由者，逕以裁定駁回。
提起上訴應預繳送達用雙掛號郵票七份（每份三十四元）。
中      華      民      國     九十     年      四      月     三十     日
                                           法院書記官  周良駿


司法院資訊處製作；財團法人民間司法改革基金會備份。
